【裁判字號】    98,簡,196
【裁判日期】    981231
【裁判案由】    地價稅
【裁判全文】
臺北高等行政法院判決
                                       98年度簡字第196號
原      告  甲○○
            乙○○
被      告  臺北市稅捐稽徵處
代  表  人  丙○○（處長）
上列當事人間地價稅事件，原告不服臺北市政府中華民國98年3
月12日府訴字第09870027100號訴願決定，提起行政訴訟，本院
判決如下：
    主  文
原告之訴駁回。
訴訟費用由原告負擔。
    事實及理由
一、事實概要：原告分別共有臺北市○○區○○段2小段67-1地
    號土地（宗地面積為36平方公尺，權利範圍各1/2，持分面
    積各為18平方公尺，以下簡稱系爭土地）前經被告大安分處
    （以下簡稱大安分處）依土地稅減免規則第9條前段規定，
    核定系爭土地持分面積共計24平方公尺部分，自90年起至減
    免原因消滅時止免徵地價稅；其餘12平方公尺部分，按一般
    用地稅率課徵地價稅在案。嗣原告於97年5月22日檢具臺灣
    臺北地方法院（以下簡稱臺北地院）96年9月7日96年度訴字
    第1047號民事判決，向大安分處申請更正，略以系爭土地按
    一般用地稅率課徵地價稅之持分面積應為6.2平方公尺而非
    12平方公尺等語。經大安分處審理結果，查得系爭土地係臺
    北市政府工務局核發之55使字第0778號使用執照建築物之建
    築基地，乃依土地稅減免規則第9條但書規定，以97年8月5
    日北市稽大安甲字第09731223000號函（以下簡稱大安分處
    97年8月5日函）通知原告，系爭土地原核准免徵地價稅之持
    分面積24平方公尺部分，仍應按一般用地稅率課徵地價稅，
    並依稅捐稽徵法第21條規定，補徵原告92年至96年按一般用
    地稅率課徵之地價稅計新臺幣（下同）29,702元。原告不服
    ，又於97年8月26日再次向大安分處申請更正，經該分處以
    97年9月8日北市稽大安甲字第09731395900號函（以下簡稱
    原處分）復原告予以否准所請。原告不服，申經復查結果，
    未獲准變更，原告仍不服，提起訴願，亦遭決定駁回，遂向
    本院提起行政訴訟。
二、本件原告主張：
  (一)訴願及原處分有不適用法律之違背法令，其以臺北市建築管
    理處（以下簡稱北市建管處）97年7月30日北市建照字第
    09776486100號函（以下簡稱北市建管處97年7月30日函）說
    明四認為55使字第0778號使用執照（55）（大安）（信）字
    第0013號建造執照，部分建築物所占之地面及建築基地之法
    定空地，依55使字第0778號使用執照「面積計算」及「一樓
    平面圖」所載，系爭土地係計入基地面積云云為由，逕行推
    定系爭土地為55使字第0778號使用執照所載之法定空地，依
    土地稅法減免規則第9條但書規定不予免徵地價稅。又補徵
    系爭土地面積24平方公尺云云，其處分明顯違背土地法第43
    條規定土地登記有絕對效力，及民法第758條規定不動產物
    權依法律行為取得，非經登記不生效力，更與臺北地院96年
    度訴字第1047號判決抵觸，茲分述之：
    1.按建造執造執照僅是行政上許可建築要件，並非取得所有
      權之依據，揆諸首揭民法規定，尚不得以之作為所有權或
      使用權之證據，因不動產物權依法律行為取得非經登記不
      生效力，此觀訴外人依55年使字第0778號使用執照，取得
      大安區○○段○○段68地號土地之面積為201平方公尺，已
      非原處分或訴願決定所指基地面積234平方公尺即明，並
      有該土地登記簿謄本為憑。故原處分以建造執照234平方
      公尺作為取得系爭土地為惟一證據，已違反土地法第43條
      及民法第758條等規定與台北地院首揭民事判決，是被告
      所為原處分顯已違法。
    2.經查原告所有系爭土地面積36平方公尺，權利範圍各二分
      之一，此有土地登記簿謄本可稽，亦為原處分及訴願決定
      所不爭執事實，且依土地法第43條規定，此登記有絕對效
      力。原處分所稱依55使字第0778號使用執照「面積計算」
      及「一樓平面圖」推定原告所有土地為該建造所載法定空
      地云云，苟其主張正確，何以地政機關不按55使字第0778
      號執照將原告所有土地逕行登記為該建造執照所有人之土
      地，反以買賣原因將系爭土地登記為原告所有？尤以被告
      前已依土地稅減免規則第9條前段規定減免系爭土地地價
      稅，今卻反其先前之認定，以系爭土地仍應按一般用地稅
      率課徵地價稅，被告說法顯係前後矛盾，何以昭公信？
    3.又按臺北地院96年度訴字第1047號民事判決略以「．．．
      又系爭建物係全部坐落於68地號土地上，僅部分越界占用
      系爭67-1地號土地，原所有權人並無同時或先後出賣上開
      68地號土地及系爭建物予不同之人之情事，則原所有權人
      既係連同系爭建物及其坐落之68地號土地出售予被告等人
      ，參以首揭裁判要旨，自無48年台上字第1457號判例意旨
      或最高法院93年度台上字第1328號判決意旨之適用。從而
      ，原告本於民法第767條規定，請求被告李陳培萍、蕭林
      水淑、蔣李美拆除如附圖所示A部分磚造房屋，並返還占
      用之土地予原告，自屬有據。」等語，並未認有55使字第
      0778號建物法定空地於系爭土地情事，至為顯然。
  (二)再按行政行為應受法律及一般法律原則之拘束，且應以誠實
    信用之方法為之，並應保護人民正當合理之信賴，行政程序
    法第4條及第8條分別定有明文。本件被告不依土地法第43條
    及民法758條等規定暨臺北地院首揭民事判決所認定原告為
    系爭土地所有權人之事實辦理，已如上述，其所為處分自應
    予以撤銷。況被告就原告申請更正稅率之面積，應查明多少
    面積應減免課徵？多少面積應按一般用地稅率課徵？竟未會
    同地政主管機關，依據地籍圖冊實地勘查，並視事實需要函
    請原告到場參與，率然處分，已違背土地稅減免規則第23條
    之規定。且因系爭土地部分為巷道供公眾通行，而55字第
    0778號使用執照建物所占地面雖以234平方公尺申請，然其
    實際使用土地面積僅201平方公尺，凡此種種，均有依上開
    土地稅減免規則所定依地籍圖冊實地勘查之必要，被告不為
    ，當有應調查證據不予調查之違法等情。並聲明求為判決撤
    銷訴願決定及原處分。
三、被告則以：
  (一)經查系爭土地原經被告所屬大安分處核准自90年起，面積24
    平方公尺部分依土地稅減免規則第9條前段規定：「無償供
    公共使用之私有土地，經查明屬實者，在使用期間內，地價
    稅或田賦全免，．．．」免徵地價稅至減免原因消滅時止；
    餘12平方公尺面積部分按一般用地稅率課徵地價稅。嗣原告
    於97年5月22日持憑臺北地院96年度訴字第1047號民事判決
    ，向大安分處申請更正免徵地價稅之面積，經該分處依臺北
    市建管處於97年6月10日以北市都建照字第09776214900號函
    （以下簡稱北市建管處97年6月10日函）查復，檢送該處97
    年5月6日北市都建照字第09767245400號函（以下簡稱北市
    建管處97年5月6日函）復原告之資料，略以「主旨：有關台
    端函查本市○○區○○段2小段67-1地號土地是否係建築基
    地之法定空地乙案．．．說明：三、旨揭地號土地重測前地
    號、歷年土地合併分割情形、最新地籍圖及本府都市發展局
    之網際網路土地使用分區申請及查詢系統、本處之臺北市建
    築物電腦地籍套繪圖、臺北市建築管理資訊系統等檔案資料
    查對結果，係55使字第0778號使用執照（55〈大安〉〈信〉
    字第0013號建造執照）部分建築物所占之地面以及建築基地
    之法定空地。．．．」及台北市建管處以97年7月30日函查
    復大安分處略以「主旨：有關貴處為本市○○區○○段2小
    段67-1地號土地是否係建築基地之法定空地1案．．．說明
    ：四、旨揭地號土地．．．係55使字第0778號使用執照（55
    〈大安〉〈信〉字第0013號建造執照）部分建築物所占之地
    面以及建築基地之法定空地，依據55使字第0778號使用執照
    （55〈大安〉〈信〉字第0013號建造執照）使用執照『面積
    計算』及『1樓平面圖』所載，旨揭67-1地號土地係計入基
    地面積檢討空地比．．．」等語，大安分處乃以系爭土地為
    55使字第0778號使用執照所載建築基地之法定空地為由，依
    上揭土地稅減免規則第9條但書「但其屬建造房屋應保留之
    空地部分，不予免徵。」及稅捐稽徵法第21條第1項第2款及
    第2項：「稅捐之核課期間，依左列規定：二、依法．．．
    應由稅捐稽徵機關依稅籍底冊或查得資料核定課徵之稅捐，
    其核課期間為5年。」、「在前項核課期間內，經另發現應
    徵之稅捐者，仍應依法補徵或並予處罰．．．。」等規定，
    核定補徵系爭土地面積24平方公尺92年至96年按一般用地稅
    率課徵之地價稅，洵屬有據。
  (二)原告雖主張訴外人依據55年使字第0778號使用執照，取得本
    市○○區○○段2小段68地號土地之面積為201平方公尺，已
    非原處分或訴願決定所指基地面積234平方公尺云云。經查
    依前揭臺北市政府工務局55年8月18日核發之55使字第0778
    號使用執照所載，建築基地為台北市○○○段110地號土地。
    又該110地號土地於55年8月9日分割出110-1地號至110-17地
    號等17筆地號土地。其中110-5及110-6地號土地重測後分別
    為現今之懷生段2小段68及67地號土地，而67地號土地於73
    年7月3日又分割出67-1地號土地（即系爭土地）。次按前揭
    55使字第0778號使用執照存根記載，台北市○○路○段123巷
    11弄3號房屋之基地面積為234平方公尺，依地籍資料查詢-
    建物標示部及土地標示部資料記載，上開房屋坐落基地為本
    市○○區○○段2小段68地號土地。惟該土地面積僅201平方
    公尺，益證上開55使字第0778號使用執照之建物基地非僅有
    上開68地號土地。另按上開北市建管處97年5月6日函及97年
    7月30日函所載系爭土地為上開房屋之法定空地，蓋系爭土
    地面積計36平方公，而其與68地號兩筆土地面積合計237平
    方公尺，相近於上開房屋之基地面積234平方公尺，是系爭
    土地係法定空地至臻明確，原告所述顯係誤解，核無足採。
  (三)至原告主張依臺北地院96年度訴字第1047號民事判決認定55
    使字第0778號建物並無法定空地在原告土地上云云乙節。經
    查上開判決書並未就法定空地部分予以審酌，且查台北市法
    定空地之認定主管機關為台北市建管處，系爭土地既經該處
    認定為55使字第0778號使用執照所載建築基地之法定空地，
    業如前述，則系爭土地依土地稅減免規則第9條但書規定不
    得免徵地價稅，原告所稱顯係誤解，自不足採。從而，被告
    所屬大安分處原核定補徵92年至96年地價稅，揆諸前揭法條
    規定，並無不合，復查決定及訴願決定遞予維持，亦無違誤
    等語，資為抗辯。並聲明求為判決駁回原告之訴。
四、本件兩造之爭點厥為被告以系爭土地原核准免徵地價稅之持
    分面積24平方公尺部分，仍應按一般用地稅率課徵地價稅，
    而予以補徵92年至96年之地價稅合計29,702元，是否於法有
    據？經查：
  (一)按「地價稅或田賦之納稅義務人如左：一、土地所有權人。
    」、「已規定地價之土地，除依第22條規定課徵田賦者外，
    應課徵地價稅。」及「地價稅基本稅率為千分之10。．．．
    」，土地稅法第3條第1項第1款、第14條及第16條第1項分別
    定有明文。次按「無償供公共使用之私有土地，經查明屬實
    者，在使用期間內，地價稅或田賦全免。但其屬建造房屋應
    保留之空地部分，不予免徵。」、「依第7條至第17條規定
    申請減免地價稅或田賦者，公有土地應由管理機關，私有土
    地應由所有權人或典權人，造具清冊檢同有關證明文件向直
    轄市、縣（市）主管稽徵機關為之。但合於下列規定者，應
    由稽徵機關依通報資料逕行辦理或由用地機關函請稽徵機關
    辦理，免由土地所有權人或典權人申請。．．．五、私有無
    償提供公共巷道或廣場用地（應由工務、建設主管機關或各
    鄉鎮市【區】公所建設單位，列冊送稽徵機關辦理）。」，
    復分別為土地稅減免規則第9條、第22條第5款所規定。又按
    「稅捐之核課期間，依左列規定：二、依法．．．應由稅捐
    稽徵機關依稅籍底冊或查得資料核定課徵之稅捐，其核課期
    間為5年。」、「在前項核課期間內，經另發現應徵之稅捐
    者，仍應依法補徵或並予處罰．．．。」，亦分別為稅捐稽
    徵法第21條第1項第2款及第2項所明定。
  (二)本件原告分別共有之系爭土地，前經大安分處依土地稅減免
    規則第9條前段規定，核定系爭土地持分面積共計24平方公
    尺部分，自90年起至減免原因消滅時止免徵地價稅，其餘12
    平方公尺部分，則按一般用地稅率課徵地價稅在案。嗣原告
    於97年5月22日檢具台北地院96年度訴字第1047號民事判決
    ，向大安分處申請更正，略以系爭土地按一般用地稅率課徵
    地價稅之持分面積應為6.2平方公尺而非12平方公尺等語。
    經大安分處調查結果，系爭土地係臺北市政府工務局核發之
    55使字第0778號使用執照建築物之建築基地，乃依土地稅減
    免規則第9條但書規定，以97年8月5日函通知原告，系爭土
    地原核准免徵地價稅之持分面積24平方公尺部分，仍應按一
    般用地稅率課徵地價稅，並依稅捐稽徵法第21條規定，補徵
    原告92年至96年按一般用地稅率課徵之地價稅計29,702元。
    原告不服，又於97年8月26日再次向大安分處申請更正，復
    經該分處以原處分予以否准所請。原告不服，申經復查結果
    ，未獲准變更，原告猶不服，提起訴願，亦遭決定駁回，遂
    向本院提起行政訴訟，並主張如事實欄所載。
  (三)按建築法第11條第1項明定：「本法所稱建築基地，為供建
    築物本身所占之地面及其所應留設之法定空地。」，準此，
    建築基地即係供該建築物使用，包含建築物本身所占地面（
    含騎樓地）及法定空地，而建築基地扣除建築物本身使用之
    面積（含騎樓地）後即為該建築物之法定空地。經查，系爭
    110地號土地（重測前為臺北市○○○段110地號）於55年8月9
    日分割出110-1地號至110-17地號等17筆土地，其中110-5地
    號、110-6地號土地重測後地號分別為臺北市○○段○○段68
    地號、67地號土地，嗣67地號土地迨至73年7月3日始分割出
    67-1地號土地（即系爭土地）；又上開110-5地號土地（重
    測後為台北市○○段○○段68地號）為臺北市政府工務局於
    55年8月18日所核發之55使字第0778號使用執照（55〈大安
    〉〈信〉字第0013號建造執照）建築物（門牌號碼為台北市
    ○○路○段123巷11弄3號）所坐落之建築基地，有地籍資料
    查詢－建物標示部及土地標示部資料暨上開使用執照存根等
    影本附於原處分卷可稽。是系爭土地分割（73年7月3日）前
    之55年8月18日既經核發建造執照及使用執照在案，則系爭
    土地是否符合免徵地價稅之要件，自應審酌該等執照之內容
    以資判斷，至為灼然。
  (四)第以臺北市建管處乃有權認定臺北市法定空地之主管機關，
    綜合該處97年6月10日函所檢附97年5月6日函所載「主旨：
    有關台端函查本市○○區○○段2小段67-1地號土地是否係
    建築基地之法定空地乙案．．．說明：三、旨揭地號土地重
    測前地號、歷年土地合併分割情形、最新地籍圖及本府都市
    發展局之網際網路土地使用分區申請及查詢系統、本處之臺
    北市建築物電腦地籍套繪圖、臺北市建築管理資訊系統等檔
    案資料查對結果，係55使字第0778號使用執照（55〈大安〉
    〈信〉字第0013號建造執照）部分建築物所占之地面以及建
    築基地之法定空地。．．．」，及97年7月30日函所載略以
    「主旨：有關貴處為本市○○區○○段2小段67-1地號土地
    是否係建築基地之法定空地1案．．．說明：四、旨揭地號
    土地．．．係55使字第0778號使用執照（55〈大安〉〈信〉
    字第0013號建造執照）部分建築物所占之地面以及建築基地
    之法定空地，依據55使字第0778號使用執照（55〈大安〉〈
    信〉字第0013號建造執照）使用執照『面積計算』及『1樓
    平面圖』所載，旨揭67-1地號土地係計入基地面積檢討空地
    比．．．」等內容以觀，再對照前述所謂「法定空地」定義
    ，系爭土地顯係為建築基地之法定空地，堪以認定。是以，
    系爭土地既經權責機關之臺北市建管處，依相關土地卷證資
    料審認係屬建築基地之法定空地在案，縱被告未派員至系爭
    土地勘驗現場，仍無礙於該事實之認定。
  (五)且由前揭55使字第0778號使用執照存根記載顯示，臺北市○
    ○路○段123巷11弄3號房屋之基地面積為234平方公尺，而依
    地籍資料查詢－建物標示部及土地標示部資料記載，上開房
    屋坐落基地係臺北市○○段○○段68地號土地，然查該土地
    面積僅201平方公尺，足見上開55使字第0778號使用執照之
    建物基地並非僅有上開68地號土地無訛；依北市建管處97年
    5月6日函及97年7月30日函所載系爭土地為上開房屋之法定
    空地等節，將系爭土地面積計36平方公尺，與68地號面積
    201平方公尺，合計計算結果為237平方公尺，已相近於上開
    房屋之基地面積234平方公尺，是系爭土地確係法定空地，
    洵堪確定。故系爭土地既係屬建築基地之法定空地，自不符
    土地稅減免規則第9條應予免稅之規定，而應予核課地價稅
    ，即堪以認定。
  (六)至原告所稱臺北地院96年度訴字第1047號民事判決認定55使
    字第0778號建物並無法定空地在原告所有系爭土地上一節。
    經查上開判決書所載略以「．．．又系爭建物係全部坐落於
    68地號土地上，僅部分越界占用系爭67-1地號土地，．．．
    從而，原告本於民法第767條規定，請求被告李陳培萍、蕭
    林水淑、蔣李美拆除如附圖所示A部分磚造房屋，並返還占
    用之土地予原告，自屬有據。」字樣，係針對臺北市○○段
    ○○段68地號土地所有人所有建物，即臺北市○○路○段123
    巷11弄3號房屋逾越疆界占用系爭土地，係侵害原告之所有
    權所為之論述，並未就法定空地部分加以審認，原告所稱殊
    有誤解，附此指明。從而大安分處以系爭土地為55使字第
    0778號使用執照所載建築基地之法定空地為由，予以核定補
    徵系爭土地面積24平方公尺，自92年起至96年度，按一般用
    地稅率課徵地價稅，即非無憑。
  綜上所述，被告所為處分，揆諸首揭法條規定及上開說明，並
  無違誤，復查決定、訴願決定遞予維持，亦均無不合，原告徒
  執前詞，訴請撤銷，為無理由，應予駁回。末以兩造其餘之主
  張及陳述等，因與本件判決結果不生影響，爰不予一一指駁論
  究；另本件依卷內資料，事證已臻明確，故不經言詞辯論為之
  ，均併此敘明。
五、據上論結，本件原告之訴為無理由，依行政訴訟法第236條
    、第195條第1項後段、第98條第1項前段、第104條、民事訴
    訟法第85條第1項前段，判決如主文。
中    華    民    國    98    年    12    月    31    日
                    臺北高等行政法院第六庭
                                    法  官  林  育  如
上為正本係照原本作成。
本件以訴訟事件所涉及之法律見解具有原則性者為限，始得於本
判決送達後20日內向本院提出上訴狀並表明上訴理由，如已於本
判決宣示後送達前提起上訴者，應於判決送達後20日內補具上訴
理由（均按他造人數附繕本），且經最高行政法院許可後方得上
訴。
中    華    民    國    98    年    12    月    31    日
                                    書記官  劉  育  伶


司法院資訊處製作；財團法人民間司法改革基金會備份。
